【裁判字號】    96,訴,299
【裁判日期】    971009
【裁判案由】    返還墊款
【裁判全文】
臺灣花蓮地方法院民事判決               96年度訴字第299號
原      告  己○○
訴訟代理人  黃健弘律師
被      告  辛○○
            乙○○
            丙○○
            丁○○
            戊○○
            庚○○
            甲○○
            壬○○
共      同
訴訟代理人  陳正忠律師
上列當事人間請求返還墊款事件，本院於民國97年9月17日言詞
辯論終結，判決如下：
    主      文
被告應各給付原告新台幣壹拾壹萬零玖佰壹拾參元，及自民國96
年2月8日起至清償日止，按年息百分之五計算之利息。
原告其餘之訴駁回。
訴訟費用由被告負擔。
本判決原告勝訴部分於原告以新台幣貳拾玖萬元供擔保後得假執
行，但被告如各以新台幣壹拾壹萬零玖佰壹拾參元為原告預供擔
保後，得免為假執行。
原告其餘假執行之聲請駁回。
    事實及理由
一、按訴狀送達後，原告不得將原訴變更或追加他訴。但請求之
    基礎事實同一者，不在此限，民事訴訟法第255條第1項第2
    款定有明文。本件原告起訴，依民法第172、174、176條無
    因管理之規定請求被告給付原告代墊之遺產稅，嗣於97年8
    月13日言詞辯論時當庭追加依不當得利返還請求權請求，有
    筆錄一份可參（本院卷417頁），被告雖不同意原告所為訴
    之追加，惟原告為追加之訴前後請求之基礎事實均相同，依
    據前述說明，其所為訴之追加應予准許。
二、原告主張：
  (一)兩造為訴外人陳容妹（民國95年10月15日去世）之子女，為
    其法定繼承人，共同繼承陳容妹所有坐落花蓮縣吉安鄉○○
    段110、111、112、121、121之1、235地號、同鄉○○段405
    、405之3地號、同鄉○○段635地號、同鄉○○段556地號土
    地，及門牌號碼花蓮縣吉安鄉○○村○鄰○○路○段29號房
    屋，業已完成繼承登記，原告並於民國96年2月7日繳納遺產
    稅新台幣（下同）1,003,740元（其中坐落花蓮縣吉安鄉○
    ○段405、405之3地號土地尚未辦妥繼承登記，因原告對上
    開遺產之繼承仍有爭議，現另案起訴中，惟為免逾期繳納遺
    產稅及辦理繼承登記受罰，乃先行繳納），原告迭向被告催
    討代墊之遺產稅，惟被告以各種不實之藉口推拖拒付，爰依
    民法無因管理及不當得利之規定，請求被告償還各應分攤之
    遺產稅代墊款項，兩造之應繼分各為九分之一，被告應各給
    付111,526元，及原告支出之翌日即96年2月8日起之法定遲
    延利息予原告。
  (二)原告雖於另案主張遺產中之坐落花蓮縣吉安鄉○○段405、
    405之3地號土地應由原告單獨繼承，惟被告有異議，乃循法
    律途徑解決，然原告仍先行繳納遺產稅，此乃有利於全體繼
    承人之行為，而上開有爭議之土地為農地，無須繳納遺產稅
    。被告指稱陳容妹生前有數百萬存款不翼而飛，惟上開存款
    之存摺及印鑑章皆由被告壬○○（下稱壬○○）保管，85年
    間雖經由壬○○自陳容妹的帳戶匯入1,855,276元至原告之
    帳戶，並交付陳容妹吉安鄉農會宜昌分部之帳戶予原告，然
    壬○○並未交付原告明細表，且匯入原告帳戶內之款項均用
    以支付照顧陳容妹之費用，經計算後尚不足135萬餘元。而
    被告所提「85年起己○○挪用母親現金表」乃被告單方面製
    作，不能證明款項是由原告提領，又陳容妹大部分的現金都
    存在吉安鄉農會本部，並由壬○○掌管，壬○○都不提供陳
    容妹的醫療、生活、看護等費用，並將其中100餘萬元捐給
    宗教團體萬佛會，被告將該存款不翼而飛之責任歸咎原告，
    並主張與本件請求抵銷，實屬無理。
  (三)訴外人江志祥每月所繳之租金3萬元，固係原告收取，惟陳
    容妹多年來均由原告照顧扶養，其生活費、醫藥費、看護費
    （加計安定基金1,500元、健保費709元、每月共計20,049元
    ）等均由原告支付，原告以所收取之租金用以支付上開費用
    ，並無不可，另清水大理石股份有限公司（下稱清水公司）
    名義上之股東雖係兩造之父親黃逢來，惟實際出資股東為原
    告，僅因原告為公務員不方便出名，上開股權應屬原告所有
    ，故被告指該公司土地應由兩造平均繼承，亦屬無據。又被
    告稱其等代辦遺產分割協議印花、登記謄本、登記地政規費
    云云，惟觀被告提出之收據僅2,361元，被告另指遭罰20 倍
    也無收據證明，否認被告提出之規費收據與辦理繼承有關。
  (四)原告為被告代繳遺產稅，以免逾期遭罰鍰，並讓系爭遺產得
    以辦理共同繼承之登記，當屬不違反被告可得推知之意思，
    且有利於被告，應符合無因管理之要件。另民法第173條第1
    項規定「應即通知本人」，該通知並非無因管理之成立要件
    ，縱未通知，亦不影響無因管理之成立。況原告代繳遺產稅
    後，亦旋即於96年5月8日以律師函通知被告。
  (五)爰依民法第172、174、176條無因管理之規定及同法第179條
    不當得利返還請求權請求（二請求權擇一勝訴即可）。並聲
    明：被告各應給付原告111,526元，及自96年2月8日起至清
    償日止，按年息百分之五計算之利息；原告願供擔保請准宣
    告假執行。
三、被告則以：
  (一)原告未依據母親陳容妹之遺囑及親族陳英郎協調達成之協議
    ，共同辦理繼承登記及繳費，卻執意私自於96年2月7日繳清
    遺產稅（遺產稅限繳日期應為96年4月25日前），並持遺產
    稅繳清證明書，於96年2月12日向花蓮地政事務所申請單獨
    繼承陳容妹遺產中坐落花蓮縣吉安鄉○○段405及405之3地
    號土地，經該所於96年2月13日、同年3月5日兩度駁回。原
    告並曾於96年5月8日委由律師函催被告分擔遺產稅，當係自
    認該遺產應由兩造共同繼承均分，然其卻另案對被告起訴主
    張由其單獨繼承遺產，為鈞院96年度重家訴字第1號事件審
    理中。原告既要求單獨繼承遺產，卻又要求被告與其均攤遺
    產稅，殊不符權利義務對等原則。原告急欲私下獨自繼承遺
    產，未審尚有可扣抵公共設施保留地價額高達600餘萬元，
    執意先行繳交遺產稅，致其所繳款項均為溢繳，損害被告權
    益。原告請求毫無權利保護之必要，應予駁回。
  (二)被告有對原告之下列債權可與原告主張之債權抵銷：
  1.原告私自申報遺產稅，造成道路用地只能繼承並繳交遺產稅
    ，卻無法將其中價值達600餘萬元之道路用地，持向稅捐單
    位主張抵繳遺產稅，後雖經被告向財政部臺灣省北區國稅局
    花蓮分局（下稱國稅局花蓮縣分局）申請更正陳容妹遺產稅
    ，主張公共設施保留地依都市計畫法第50條之1規定免徵遺
    產稅，該分局已於96年11月5日函復表示「已繳納遺產稅額
    1,003,740元，應退稅額1,000,928元，俟國庫支票開妥後，
    另案通知領取」，俱證原告私自申報遺產稅，擅將都市計畫
    內之公共設施保留地，及後述之都市○○○道路用地，一併
    以遺產申報，造成免稅土地部分，也遭課徵遺產稅，今幸獲
    更正，並可獲退稅1,000,928元，計算結果，尚差2,812元，
    為應繳納稅額。然原告擅自申報遺產，還造成都市○○○○
    道路用地（即吉安鄉○○段635號土地、地目「道」、使用
    地類別記明「交通用地」，及廣賢段556號土地，使用地類
    別記明「交通用地」），原可事先申請免稅，但已經做遺產
    申報後，即不能事後補辦退稅，造成被告損失補辦退稅金額
    318,756元，此損害顯屬可歸責於原告所致，自應由原告負
    責賠償，被告就此損害賠償，主張抵銷。
  2.原告每月向江志祥收取門牌號碼花蓮縣吉安鄉○○路○段29
    號房屋租金3萬元，自95年10月15起至96年5月6日兩造會同
    修訂租約止，計6個月共18萬元，扣除原告按其應繼分所應
    得之2萬元外，其餘16萬元主張抵銷。
  3.清水公司土地持分，在母親委請陳正忠律師代撰協議書揭示
    ，應由子女9人平均繼承，原告趁父親於80年11月喪失處理
    財產能力後，於81年6月30日將父親持有清水公司土地持分
    出售，得款360萬元，此為全體繼承人應繼承之遺產，按其
    應繼分應僅得取九分之一即40萬元，其餘部分應依各被告應
    繼分分配，主張與原告之請求抵銷。
  4.被告因代辦遺產分割協議支出印花、登記謄本、登記地政規
    費等費用共207,515元，原告應分擔其中九分之一即23,057
    元，並以此為抵銷。
  5.原告自85年12起挪用母親現金達6,881,276元，其中於陳容
    妹往生當年共計挪用1,216,000元，包括母親重病時申請核
    付之農保殘障給付408,000元，甚至於陳容妹95年10月15日
    往生前1日（10月14日）倉促自母親帳戶內提領現金84,000
    元，使母親帳戶內餘額僅存558元。至於原告所提之「照顧
    父母收支簡表」為其自行製作，並無資料可資佐證。
  (三)原告並未證明其有依民法第172條規定「依本人明示或可得
    推知之意思，以有利於本人之方法」而為管理，亦未依同法
    第173條規定於開始管理時通知被告，應認定原告未依本人
    明示或可得推知之意思，以有利於本人之方法而為管理。且
    遺產稅之繳交，係公法上之義務，非公益上之義務，故其為
    上開法律關係之主張，應無理由等語資為抗辯。並聲明：原
    告之訴駁回；如受不利判決願供擔保請准宣告免為假執行。
四、兩造不爭執之事實：
  (一)兩造均為被繼承人陳容妹之子女，為陳容妹之繼承人，應繼
    分均為九分之一。
  (二)原告於96年2月7日繳納陳容妹之遺產稅1,003,740元。
  (三)原告所提原證1、2、3（本院卷9至11頁），被證1（本院卷
    153頁）形式上為真正。
  (四)國稅局花蓮縣分局於96年11月5日函通知陳容妹之遺產稅應
    退稅1,000,928元（如本院卷153頁），以全體繼承人（即兩
    造）為退還對象（國稅局告知上開退稅款之領取方式如卷
    282至286頁），但被告不願配合領取退稅款。
五、得心證之理由：本件兩造所爭執之處，應在於：
  (一)原告依民法第172、174、176條無因管理、民法第179條之規
    定請求被告各給付稅款111,526元，是否有理？
  (二)被告以下辯詞是否有理？
  1.原告於本院96年度重家訴字第1號事件中主張其應單獨繼承
    陳容妹之遺產，故原告應自付遺產稅，遺產稅不應由兩造共
    同分攤。
  2.被告得以上述費用與原告請求為抵銷。茲審酌如下。
六、按遺產稅之納稅義務人如左：一有遺囑執行人者，為遺囑執
    行人。二無遺囑執行人者，為繼承人及受遺贈人。三無遺囑
    執行人及繼承人者，為依法選定遺產管理人。遺產及贈與稅
    法第6條第1項定有明文。本件兩造於繼承開始後並無聲請拋
    棄繼承或限定繼承，而陳容妹於其遺囑中並無指定遺囑執行
    人，是依據前開規定，陳容妹所留遺產應課徵之遺產稅，應
    由兩造為納稅義務人，況國稅局花蓮縣分局亦認定兩造為陳
    容妹所留遺產遺產稅之納稅義務人，有95年遺產稅繳款書可
    參（本院卷390頁），故兩造之租稅給付義務係因財政部臺
    灣省北區國稅局之行政處分所致，於前開處分未為變更前，
    兩造應同受拘束，是以原告基於其為納稅義務人之地位，於
    96年2月7日繳納陳容妹之遺產稅1,003,740元，乃於法有據
    。原告雖於本院96年度重家訴字第1號事件中主張陳容妹遺
    產中之花蓮縣吉安鄉○○段405、405之3土地應由其單獨繼
    承云云，然上開2筆土地僅為陳容妹遺產之一部分，且本院
    96 年度重家訴字第1號事件尚未判決確定，此經本院依職權
    調閱該事件卷宗核閱無誤，故原告前揭主張顯然未經確認，
    自不得以原告此項主張認其應單獨繳納遺產稅。
七、按繼承人有數人時，在分割遺產前，各繼承人對於遺產全部
    為公同共有。連帶債務人中之一人，因清償、代物清償、提
    存、抵銷或混同，致他債務人同免責任者，得向他債務人請
    求償還各自分擔之部分，並自免責時起之利息。數人負同一
    債務，而其給付不可分者，準用關於連帶債務之規定。無法
    律上之原因而受利益，致他人受損害者，應返還其利益。雖
    有法律上之原因，而其後已不存在者，亦同。民法第1151條
    、第281條第1項、第292條、第179條分別定有明文。是共同
    繼承之遺產在依法辦理分割前，既屬各繼承人之公同共有財
    產，則關於遺產稅賦，自應以其全體公同共有人（即全體繼
    承人）為納稅義務人，每一繼承人對遺產稅之全部均有繳納
    全部遺產稅之義務，準此，遺產稅對全體繼承人而言，應屬
    負擔同一法律上不可分之債務，而原告既就屬公法上不可分
    之前開遺產稅為繳納，依民法第292條準用第281條之規定，
    自得請求被告按其應分擔部分償還，被告拒付，則生因原告
    繳納前開遺產稅，有使被告受有免除債務之利益，並致原告
    受有損害之情事。準此，原告依不當得利之規定，就其繳納
    之1,003,740元，請求各被告按其應繼分比例（各九分之一
    ）返還代墊款111,526元（0000000÷9＝111526.6），自屬
    有據。
八、按二人互負債務，而其給付種類相同，並均屆清償期者，各
    得以其債務，與他方之債務，互為抵銷。但依債之性質不能
    抵銷或依當事人之特約不得抵銷者，不在此限。民法第334
    條第1項定有明文。當事人主張有利於己之事實者，就其事
    實有舉證責任，民事訴訟法第277條前段明文可參。民事訴
    訟法第400條第2項復規定，主張抵銷之請求，其成立與否經
    裁判者，以主張抵銷之額為限，有既判力。則主張抵銷之當
    事人就其主張抵銷之債權及數額確實存在之事實自負有舉證
    責任。就被告所為抵銷抗辯是否有理，本院審酌如下：
  (一)就被告辯稱因原告遺產稅申報錯誤造成損失318,756元方面
    ：被告就此固提出遺產稅核定通知書、國稅局花蓮縣分局函
    及土地登記簿謄本為據（本院卷399、153至155頁），惟上
    述文書係就陳容妹之遺產核定遺產稅，及為退稅通知，並不
    能證明被告所辯損失情事，且被告復未能舉證證明原告未將
    前開兩筆土地申請免稅有何故意或過失，故其此部分辯詞並
    無證據證明，其所為抵銷抗辯自屬無據。
  (二)就原告收取之租金及出售清水公司土地所得款方面：兩造就
    陳容妹所留遺產尚未協議分割亦未為裁判分割，依法兩造間
    就陳容妹之遺產為公同共有，於遺產分割前，被告尚不得就
    特定遺產對原告為請求。而門牌號碼花蓮縣吉安鄉○○村○
    ○路○段29號之房屋為陳容妹所留遺產，基於該遺產所生之
    租金亦應為兩造公同共有；另就清水公司之土地產權歸屬，
    縱如被告所辯該土地為兩造之應繼財產，屬兩造公同共有等
    情非虛，惟依據前述說明，被告均不得以兩造公同共有之財
    產對原告主張權利，故被告就此部分所為抵銷抗辯，自不足
    取。
  (三)就被告辯稱原告應分擔費用23,057元方面：被告固提出「己
    ○○君應分攤費用明細表」、規費收據等為證（本院卷188
    至244頁），惟該「己○○君應分攤費用明細表」為被告製
    作之私文書，原告復否認真正，自不能以該文書推認被告所
    辯上情為真；至於被告所提花蓮縣政府規費收據（本院卷
    192至206頁）、吉安鄉公所規費收據4紙（本院卷207至208
    頁）、花蓮地政事務所收據17紙（本院卷210至219頁）、吉
    安鄉公所收據3紙（本院卷221頁）、台北市古亭地政事務所
    收據（本院卷222、223頁）、台北縣中和地政事務所收據、
    中華電信公司收據、郵局收據、本院收據、彭瑞竑代書處收
    據、花蓮稅捐稽徵處收據、慈濟綜合醫院收據、花蓮縣稅捐
    稽徵處收據等，被告並未能證明上開費用之支出與遺產管理
    、分割或執行遺囑有關，故其等請求原告應共同分攤並予抵
    銷，亦無可取。至於被告所提門牌號碼花蓮縣吉安鄉○○村
    ○鄰○○路○段29號房屋96年房屋稅繳款書及花蓮縣吉安鄉○
    ○段110地號土地96年地價稅繳款書各17,898元、26,305 元
    （本院卷230、231頁），則屬兩造就繼承之遺產所應負擔之
    稅款，被告自得就原告所應負擔之款項4,911元【44203÷9
    ＝4,911元（元以下四捨五入）】為請求，並與原告之債權
    抵銷，故被告此部分之抵銷抗辯，為有理由。
  (四)就被告所辯原告挪用陳容妹現金方面：被告固自承於85年間
    經由壬○○自陳容妹的帳戶匯入1,855,276元至原告之帳戶
    云云，惟此筆款項係由管理陳容妹帳戶之壬○○匯予原告，
    尚難謂屬原告挪用，且原告自85年起即負責照顧陳容妹，至
    陳容妹於95年去世止約達10年，以此筆費用供作陳容妹照顧
    之用，亦屬常情。至於被告另提出「85年起己○○挪用母親
    現金表」（本院卷400頁），乃被告製作之私文書，為原告
    所否認，且被告亦未能舉證證明為真，此部分自難採信。是
    被告以此為抵銷抗辯，亦無可採。
九、綜上所述，被告得以原告應負擔之稅款4,911元與原告本件
    請求為抵銷。從而，原告依不當得利之法律關係請求被告各
    償還代墊款110,913元（0000000÷9×8＝892213，000000－
    0000＝887302，887302÷8＝110913，元以下四捨五入），
    及自96年2月8日起至清償日止，按年息百分之五計算之利息
    ，為有理由，應予准許，逾此部分之請求，為無理由，應予
    駁回。兩造均陳明願供擔保請准宣告假執行及免為假執行，
    就原告勝訴部分，經核均無不合，爰分別酌定相當擔保金額
    准許之，至於原告敗訴部分，其假執行之聲請已無依據，應
    併予駁回。
十、本件事證已臻明確，兩造其餘攻擊防禦方法與舉證，均無礙
    勝負判斷，爰不一一論列，附此敘明。
十一、訴訟費用負擔之依據：民事訴訟法第79條、第85條第1項
      。
中    華    民    國    97    年    10    月    9      日
                      臺灣花蓮地方法院民事庭
                          法      官  楊碧惠
以上正本係照原本作成。
如不服本判決，應於送達後20日內，向本院提出上訴狀並表明上
訴理由，如於本判決宣示後送達前提起上訴者，應於判決送達20
日內補提上訴理由書(須附繕本)。
中    華    民    國    97  院  年    10    月    13    日
                          法書記記官  紀龍年


司法院資訊處製作；財團法人民間司法改革基金會備份。
